【裁判字號】    98,台上,5147
【裁判日期】    980910
【裁判案由】    貪污等罪
【裁判全文】
最高法院刑事判決            九十八年度台上字第五一四七號
上   訴   人  台灣高等法院台南分院檢察署檢察官
上訴人即被告  甲 ○ ○
              乙 ○ ○
              丙 ○ ○
              丁 ○ ○
上 列  一 人
選 任辯護 人  陳中堅律師
上列上訴人等因被告等貪污等罪案件，不服台灣高等法院台南分
院中華民國九十七年七月二十二日第二審更審判決（九十六年度
重上更(五)字第一九六號，起訴案號：台灣雲林地方法院檢察署八
十五年度偵字第三二００、三四０六、三五三二、四０００、四
九一一號），提起上訴，本院判決如下：
    主  文
原判決撤銷，發回台灣高等法院台南分院。
    理  由
本件原判決撤銷第一審關於上訴人即被告甲○○、乙○○、丙○
○、丁○○部分科刑之判決，經比較刑法及貪污治罪條例之新舊
規定後，改判均論處甲○○、乙○○共同依據法令從事公務之人
員，對於主管之事務，直接圖利罪刑；依行為時即修正前刑法牽
連犯規定，從一重論處丙○○共同受公務機關委託承辦公務之人
，對於主管之事務，直接圖利罪刑；另論處丁○○共同犯隱匿公
務員職務上掌管之文書罪刑，並於理由內說明丁○○被訴與甲○
○、乙○○、丙○○共同犯修正前貪污治罪條例第六條第一項第
四款公務員直接圖利罪嫌部分，不成立犯罪，因檢察官以之與上
開論罪部分依牽連犯裁判上一罪關係起訴，乃對之不另為無罪諭
知。固均非無見。
惟查：(一)被告之行為，雖該當於行為時法律所規定之犯罪構成要
件，應予科處刑罰，而裁判時法律已不處罰其行為者，應諭知免
訴之判決，是被告行為後，倘關於犯罪構成要件，應予科處刑罰
之規定，於裁判時已有變更，僅於被告之行為同時該當修法前後
所應成立犯罪之構成要件，均應予科處刑罰時，始生刑法第二條
第一項之比較適用問題。而民國九十年十一月七日修正公布之貪
污治罪條例第六條第一項第四款之圖利罪，為結果犯，以對於主
管或監督之事務，明知違背法令，直接或間接圖自己或其他私人
不法利益，「因而獲得不法利益」為要件。依原判決認定之事實
，案發當時分別任職雲林縣褒忠鄉鄉長之甲○○、該鄉公所秘書
乙○○與受委託負責該褒忠鄉垃圾衛生掩埋場工程設計、規劃、
監造之定和工程顧問有限公司（下稱定和公司）實際負責人丙○
○共同明知違背法令，而以限制規格標之方式，以及丙○○於丁
○○借用東霸營造有限公司（下稱東霸公司）名義標得該工程後
，以抽換台灣鼎磊企業股份有限公司（下稱鼎磊公司）所提供之
器材規範資料圖說之方法，而圖利於丁○○之不法利益雖達新台
幣（下同）一千九百四十四萬一千四百七十八元。然本案因遭即
時查獲，丁○○僅取得三期工程款五千六百十九萬五千零七元，
尚有餘額一千九百四十九萬九千七百六十五元未付，保存於前台
灣省政府環境保護處，尚未逾林壽山所評估最低獲利之底限六千
二百零四萬二千元，故未實際獲得其所欲圖得之利益等情。並於
理由內為相同意旨之說明，而認對此項不法圖利金額，無從宣告
沒收、追繳（見原判決第十七、二十九頁）。如果無誤，則甲○
○、乙○○與丙○○縱有不法圖利行為，因其等圖利對象丁○○
實際既未獲得利益，應無成立上開修正貪污治罪條例第六條第一
項第四款之圖利罪可言，亦不生新舊法比較之問題。乃原判決於
理由內復說明甲○○、乙○○與丙○○於行為後，貪污治罪條例
已於八十五年十月二十三日、九十年十一月七日分別經修正公布
，比較結果，以行為時之舊法對渠等為有利。其中八十一年七月
十七日公布及八十五年十月二十三日（即中間時法）修正公布之
第六條第一項規定，其主刑相同，因前者規定「得併科新台幣一
百萬元以下罰金」，後者規定「得併科新台幣三千萬元以下罰金
」，另九十年十一月七日修正後該條款之法定刑與修正前相同。
比較上開新、舊法，自以八十一年七月十七日公布舊法之法定刑
最低。雖九十年十一月七日修正之新法規定須「明知違背法令，
直接圖其他私人不法利益，因而獲得利益」為要件，其構成要件
較為嚴格，然甲○○、乙○○、丙○○三人所為，依上開新、舊
法規定，均成立貪污治罪條例第六條第一項第四款之罪。經比較
舊法、中間法與新法結果，以八十一年七月十七日之舊法最有利
於甲○○、乙○○、丙○○，自應適用該次修正公布之貪污治罪
條例第六條第一項第四款之規定（見原判決第二十四、二十五頁
）。是此項論斷理由已與上開認定事實及理由之論敘，前後不相
一致，而有判決理由矛盾之違法。(二)原判決事實認定丁○○於標
得上開褒忠鄉垃圾衛生掩埋場工程前，因鼎磊公司提供之「滲出
廢污水處理設備器材」在其投標前索價二千二百萬元，丙○○向
其介紹今專企業有限公司（下稱今專公司）之同一規格滲出廢污
水處理設備器材僅須一千七百八十萬元，僅其中粗條形攔污柵、
污物殘渣籃、流量比例控制堰、調整循環混勻器、蒸器鍋爐設備
、加熱脫氣槽、靜態管中攪拌器、氣液污泥分離器、真空除氣槽
、真空抽氣機、曝氣鼓風機、微細泡散氣器、刮泥設備、加藥機
、藥品攪拌機十五種規範規格不盡相同。丁○○與丙○○為再牟
取更多不法利益，遂另共同基於隱匿公文書之犯意聯絡，丁○○
先於八十四年七月底即已取得今專公司所寄送之全部工程資料圖
說，再於丁○○得標之翌日即八十四年八月五日，由丁○○以製
作合約書須影印資料為詞，前往雲林縣褒忠鄉公所秘書室，向不
知情之工友林梅月借得全部工程資料圖說，再趁機將原先鼎磊公
司所提供之器材規範資料圖說，予以抽換隱匿，換成今專公司之
上開器材規格之資料圖說，並加以影印後郵寄予丙○○，之後丁
○○並據之與褒忠鄉公所簽訂工程合約書，使之可依今專公司提
供之器材施工，而增加價差四百二十萬元之不法利益等情。依此
，原判決事實對丙○○此部分所為，主觀上有否圖利犯意，以及
渠如何為明知違背法令各節，既未加認定記載，亦未認定所為此
部分圖利犯行係與甲○○、乙○○共同所為，而與渠先前明知違
背法令與甲○○、乙○○共同以限制規格標方式，圖利丁○○之
犯行，係基於單一接續犯意所為。乃原判決於論罪理由內謂甲○
○、乙○○、丙○○所為共同直接圖利部分，係犯八十一年七月
十七日公布之貪污治罪條例第六條第一項第四款之罪。公訴人認
此部分有連續犯關係云云，惟本件工程為整體，在全部完工前無
從分割，其領取之工程款亦無法特定何一部分為圖利所得，故行
為人主觀上應係基於一次圖利之「接續犯意」，而非基於多次圖
利之概括犯意，自非連續犯等語（見原判決第二十三頁）。原判
決似認甲○○、乙○○就丙○○上開抽換鼎磊公司所提供器材規
範資料圖說，使丁○○得以增加價差四百二十萬元之不法利益，
亦共同涉犯圖利罪。渠等先後所為圖利犯行係基於單一接續犯意
所為，為接續犯。致此項理由論敘要與該部分事實認定，亦不相
符，同有判決理由矛盾之違誤。(三)依原判決上開認定之事實，丁
○○與丙○○為再牟取更多不法利益，乃基於隱匿公文書之犯意
聯絡，由丁○○以製作合約書須影印資料為詞，向雲林縣褒忠鄉
公所秘書室不知情之工友林梅月借得全部工程資料圖說，趁機將
原先鼎磊公司所提供器材規範之資料圖說，予以抽換隱匿，換成
今專公司之器材規格之資料圖說等情，理由內並認丙○○、丁○
○二人此部分所為應成立刑法第一百三十八條之隱匿公務員職務
上掌管文書罪。然丁○○所抽換隱匿者，既為鼎磊公司所提供器
材規範之資料圖說，似屬私文書性質。原判決對此並未說明其何
以係屬「公文書」之認定憑據及得心證之理由，尚嫌理由不備。
又證人林梅月於偵查及第一審到庭結證，已否認案發當時伊有保
管褒忠鄉公所秘書室放置公文鐵櫃之鑰匙，且稱伊並未經手將該
鄉公所垃圾衛生掩埋場工程投標之相關資料借予他人等語（見三
二００號偵(二)卷第一六九、一七０頁、一審卷(三)第九十四頁、卷
(四)第九至十一頁）。則原判決所為上開事實認定要與林梅月之供
證，不相符合，而有證據上理由矛盾之違法。(四)原判決事實認定
八十四年八月四日，褒忠鄉公所辦理該鄉垃圾衛生掩埋場工程開
標，僅有九家廠商參與競標，開標時，係由丙○○負責審核「規
格封中裝入設備器材之技術資料圖說並按順序裝訂成冊」之規格
標，丁○○於投標時已告知丙○○所借用參與競標之東霸公司、
聯統營造股份有限公司（下稱聯統公司）、康益營造有限公司（
下稱康益公司）及瑞山營造事業有限公司（下稱瑞山公司）四家
廠商名稱，及其中瑞山公司係「備胎」性質，目的在防範倘因上
級單位介入取消規格標限制，或有其他廠商可取得相同規格之技
術資料圖說，即由該公司以投標金額六千二百零四萬二千元（該
金額為丁○○自行評估可獲利之底限）與他廠商競標，否則認定
瑞山公司規格不符。丙○○乃指示不知情之定和公司主任技師林
傳鐙及職員張其安先形式上審查投標廠商規格標之分項，繼由丙
○○實質認定僅東霸公司、聯統公司、康益公司三家規格符合，
並由東霸公司以七千七百二十八萬三千四百七十八元得標（底價
為七千七百五十五萬元，僅低於底價二十六萬六千五百二十二元
，聯統公司之投標金額為七千九百五十四萬五千七百十七元，康
益公司投標金額為八千零一十二萬五千二百三十九元），而同為
投標之丁元營造有限公司（下稱丁元公司，投標金額為四千七百
六十萬元）等廠商之投摽，卻因甲○○、乙○○、丙○○、丁○
○事前之謀議，以規格標限制其資格，即由丙○○利用職權認定
規格不符，無法標得該項工程，而使丁○○以此方法圖得之不法
利益達一千五百二十四萬一千四百七十八元（以東霸公司之得標
價減去瑞山公司之投標金額，即丁○○自行評估可獲利之底限）
等情。理由內並以丁○○借用東霸公司名義，以七千七百二十八
萬三千四百七十八元之金額標得本件工程，其規格係丙○○所提
供之鼎磊公司特殊規格，而丁元公司雖以四千七百六十萬元參與
投標，然於開規格標時，即因規格不符而遭淘汰，則其參與投標
時所附規格、型錄是否與鼎磊公司提供予丙○○之規格、型錄相
同或同等級，尚有疑義。故若未限制規格，丁元公司之投摽金額
為四千七百六十萬元，即有可能得標。而該公司所附規格、型錄
既與鼎磊公司之規格、型錄不同，其價格即有不同，自難據此金
額，作為認定本件不法利益之標準。因丁○○供稱瑞山公司所為
投標金額六千二百零四萬二千元，係渠自行評估可獲利之底限，
基於證據有疑，應對被告為有利認定之原則，自以此金額作為本
件不法利益之認定標準較為妥適，因認東霸公司超出瑞山公司一
千五百二十四萬一千四百七十八元之得標，此部分有不法利益存
在（見原判決第十六、十七頁）。然甲○○、乙○○與丙○○明
知違背法令，為不法圖利丁○○，而以限制規格標之方式，使丁
○○所借用東霸公司，以七千七百二十八萬三千四百七十八元標
得本件垃圾衛生掩埋場工程，其不法圖利所得之計算，自應以該
得標金額將工程所需成本、稅捐等支出，加上合理利潤後，予以
扣除。而丁○○借用瑞山公司名義參與投標之金額，既係其自行
評估可獲利之底限，其是否符合上開圖利金額之計算，既乏證據
足佐，且所謂渠自行評估之獲利底限，其利潤究竟若干，是否在
該類工程一般合理範圍內？亦滋生疑義。原判決對此未加調查、
釐清，徒以上情，依丁○○所借用陪標之瑞山公司之投標金額，
作為計算甲○○、乙○○與丙○○三人圖利丁○○金額之認定基
準，自嫌速斷。觀諸證人即丁元公司實際負責人陳炳城於法務部
調查局雲林縣調查站（下稱雲林縣調查站）調查時，證稱該公司
自八十年間成立後即從事垃圾掩埋場工程施工，經驗豐富，依其
多年經驗，就本件褒忠鄉垃圾衛生掩埋場工程之預算單價分析估
算，其工程成本及一切開支大約在四千多萬元，加上百分之五或
六之合理利潤，故該公司係以四千八、九百萬餘元（實際投標金
額為四千七百六十萬元），參與投標等語。另證人即松銘營造股
份有限公司負責人陳德三於該調查站調查時，亦稱該公司曾承包
虎尾鎮公所垃圾衛生掩埋場有關污水處理工程，並經評選為示範
場。該公司有參與本件褒忠鄉公所垃圾衛生掩埋場工程之競標，
然因該工程以限制規格方式綁標，致該公司因規格不符，而未能
得標。依其多年工程經驗及本件工程預算書單價分析，其成本及
一切開支約需四、五千萬元左右等語（見三二００號偵卷第八至
九頁、第十頁正、背面）。似與丁○○以瑞山公司名義陪標，所
自行評估獲利底限之投標金額六千二百零四萬二千元，均有相當
差距。縱丁○○所使用「滲出廢污水處理設備器材」之規格，係
鼎磊公司設計、規範，或與丁元公司所使用之規格、品牌及等級
不同，價格亦不無出入，然二者之差異為何？仍非無從加以調查
確認者，且事關甲○○、乙○○與丙○○本件圖利金額之計算，
乃至影響渠等三人此部分犯罪成否之認定，自具調查必要性。原
審對此未遑深入查證明白，遽以上開情由，為渠等圖利金額之計
算認定，其證據調查職責仍嫌未盡。(五)貪污治罪條例第六條第一
項第四款之公務員圖利罪，係關於公務員職務上圖利之概括規定
，必其圖利之該行為不合貪污治罪條例各條特別規定者，始受本
罪之支配，倘其圖利之行為合於其他條文或款項之特別規定，即
應依該特別規定之罪論擬，無再適用本罪之餘地。故依據法令從
事公務之人員就其主管或監督之事務，倘同一行為而違背職務收
受賄賂，自應依上開條例第四條第一項第五款之違背職務受賄罪
之特別規定論處，無再論以上開概括規定圖利罪之必要。丁○○
於雲林縣調查站調查時供稱伊係於八十一年間認識定和公司負責
人丙○○，八十二年底，何某因公司財務困難，陸續向伊借款週
轉，但未拿取利息。伊當初所以會透過蘇色萍借牌參與褒忠鄉垃
圾衛生掩埋場工程投標，係因該工程由定和公司負責規劃、設計
，且有限制規格標，伊可以利用與丙○○之關係，事先準備有關
投標資料，以順利得標。丙○○於發包前曾約略估計伊借牌標取
該工程之利潤，至少在得標金額百分之十五以上，因之伊所以想
承攬該工程，一方面想藉此取回何某欠伊之債務，累計丙○○欠
伊債務，在本件工程發包前，約有二、三百萬元，伊又知道丙○
○另欠蘇色萍債務約三、四百萬元，伊因何某幫忙順利取得本件
工程，二人雖尚未約定如何朋分工程利潤，何某僅表示等完工並
領取尾款後，再一起結算。然渠順利承攬該工程後，為答謝丙○
○幫忙，故將之前何某欠伊二、三百萬元債務所簽發，但一直未
兌現之支票交還何某。另何某欠蘇色萍約三、四百萬元債務，其
中一百萬元係伊領到該工程第二次估驗款後，經何某要求，乃代
為清償等語。而丙○○於該調查站調查時，亦為與丁○○上開所
供情節相若之供述，此並經蘇色萍於雲林縣調查站調查及偵查中
證明屬實（見三四０六號偵卷第四頁背面、第五頁、第四十七頁
正、背面、三二００號偵卷(一)第一０一頁、第二三七頁背面）。
檢察官起訴書犯罪事實欄一，為此乃認丙○○因財務狀況欠佳，
曾陸續向丁○○借款二百萬元及積欠蘇色萍三、四百萬元，無力
清償，認有機可乘，竟與丁○○分別基於行、受賄之犯意，共謀
以限制規格標（俗稱綁標）方式，協助丁○○取得該褒忠鄉垃圾
衛生掩埋場工程，以謀取暴利，丁○○則免除丙○○所積欠之債
務及代為清償對蘇色萍之欠款，以為報酬等情。而於證據並所犯
法條欄四，認丙○○、丁○○此關於綁規格標部分所為，分別係
犯修正前貪污治罪條例第四條第一項第四款之違背職務收受賄賂
罪及同條例第十條第一項（起訴書誤載為第一款）之行賄罪。而
丙○○、丁○○與乙○○關於抽換規格（指丁○○得標後，抽換
鼎磊公司提供之器材規範圖說）部分，均係牽連犯同條例第六條
第一項第四款之圖利罪及刑法第一百三十八條之妨害職務上掌管
文書物品罪嫌。而該起訴法條指丙○○所犯受賄與圖利罪，丁○
○所犯行賄與圖利罪，犯意各別，犯罪構成要件不同，請予分論
併罰，自係分別指渠二人與甲○○、乙○○被訴共謀綁規格標及
丁○○得標後，與丙○○、乙○○共謀抽換鼎磊公司提供之器材
規範圖說，使丁○○牟得該價差利益而言（見一審卷(一)第五頁正
、背面、第十一、十二頁）。則丙○○與丁○○關於藉由違法綁
規格標方式，而分別為違背職務收受不正利益及行賄之犯罪事實
，既經檢察官於起訴書犯罪事實欄敘及，自屬已經起訴。倘法院
審理結果，認為渠二人就該同一被訴事實，其中被訴行、受賄罪
嫌部分之犯罪不能證明，而分別論以圖利罪刑，自應僅於圖利罪
之理由內，就其不能成立行、受賄罪之理由，加以說明為已足，
要無對該二部分另為無罪諭知餘地。是原審法院於更審前判決（
即八十七年度上訴字第一四０四號，見原審上訴卷(三)第一四一至
一五０頁背面），認丙○○、丁○○二人上開被訴藉由綁標為違
背職務收受不正利益及行賄犯罪，均屬不能證明，因檢察官以之
與論罪之圖利部分，係以數罪併罰起訴，乃對之均另為無罪之判
決，並於主文欄內為該諭知，自屬贅餘，此部分縱經確定，亦不
生確定判決之效力。原審失察，乃就丙○○、丁○○二人被訴藉
由綁規格標，而分別為違背職務收受不正利益及行賄犯行之存否
，以及乙○○被訴與丙○○、丁○○共同以抽換鼎磊公司提供之
規範圖說資料，使丁○○牟得價差利益，涉犯圖利及刑法第一百
三十八條罪之成否，均未於判決內，加以論斷說明，應有已受請
求之事項，未予判決之違法。以上，或係檢察官及被告等四人上
訴意旨所指摘，或為本院得依職權調查之事項，應認原判決仍有
撤銷發回更審之原因。原判決不另諭知無罪及免訴部分，基於審
判不可分原則，應併予發回。又貪污治罪條例第六條第一項第四
、五款圖利罪之規定，已於九十八年四月二十二日經修正公布，
並於同年月二十四日起施行。案經發回，更審判決對此新舊規定
之比較適用，宜予注意，附此敘明。
據上論結，應依刑事訴訟法第三百九十七條、第四百零一條，判
決如主文。
中    華    民    國  九十八  年    九    月    十    日
                      最高法院刑事第十二庭
                          審判長法官  黃  一  鑫
                                法官  張  春  福
                                法官  林  勤  純
                                法官  李  錦  樑
                                法官  陳  國  文
      本件正本證明與原本無異
                                      書  記  官
中    華    民    國  九十八  年    九    月   十七   日
                                                      V


司法院資訊處製作；財團法人民間司法改革基金會備份。
